臺灣臺中地方法院民事判決　94年度訴字第1487號
原　　　告　乙○○
　　　　　　丁○○
上二人共同
訴訟代理人　陳鎮律師
被　　　告　裕隆汽車製造股份有限公司
法定代理人　丙○○
訴訟代理人　宋耀明律師
　　　　　　甲○○律師
　　　　　　戊○○律師
上列當事人間請求損害賠償事件，本院於民國94年12月2日言詞
辯論終結，判決如下：
    主      文
原告之訴駁回。
訴訟費用由原告負擔。
    事實及理由
壹、原告主張：(1)原告乙○○及丁○○乃夫妻，生有獨子江孟
    ，江孟原係址設台中市○○區○○路3段456號裕民汽車股
    份有限公司汽車銷售員。江孟峰於民國92年3月2日，因信賴
    被告公司所進口代理銷售之雷諾「CLIO」二千西西車款，所
    標榜之雙前座與前座外側SRS汽囊、ABS防鎖定煞車系統及緊
    縮式安全帶等配備所具之安全性，而以新台幣（下同）581,
    000元向被告公司購得一部車牌號碼Q9-2903號之該款試乘汽
    車（下稱系爭汽車）。(2)嗣於92年4月9日，江孟駕駛系爭
    汽車發生事故時，系爭汽車之雙前座與前座外側SRS汽囊及
    緊縮式安全帶竟完全沒有作動，致江孟當場因頭、胸嚴重
    撞擊方向盤及前擋風玻璃等部位而傷重不治死亡。本件依「
    社團法人中華民國汽車消費者保協會」所作成之鑑定報告（
    下稱系爭鑑定報告）亦認為「系爭汽車安全氣囊該暴而未暴
    ，安全帶也未發生動作，以致駕駛人撞擊方向盤」，足證系
    爭汽車之生產、製造或加工、設計確有欠缺，且未符合現時
    汽車科技或專業水準可合理期待之安全性。而該欠缺或未符
    合之安全性，與江孟之死亡，具有因果關係。本件江孟
    縱有超速駕駛，惟並未逾系爭汽車容許之最高速限範圍，故
    仍屬通常使用。(3)被告既為輸入系爭瑕疵車輛之進口商，依
    民法第191條之1第1項、第4項及消費者保護法第7條第1項、
    第3項，第9條與第51條規定，被告即應負擔商品製造人責任
    ，賠償原告之損害並給付懲罰性賠償金。又民法第191條之1
    第1項規定，所採之歸責原則係推定過失責任，亦即所謂中
    間責任，且損害與商品之欠缺有因果關係亦為法律所推定。
    故本件原告只須證明江孟就商品之通常使用及其損害即可
    ，至於商品沒有欠缺；及損害非因商品之欠缺所致（即因果
    關係之欠缺），則須由被告擔負舉證之責。至於消費者保護
    法第7條第1項、第3項規定，所採之歸責原則為無過失責任
    ，但損害與商品之欠缺（即不符合當時科技或專業水準可合
    理期待之安全性）有因果關係並非法律所推定。準此，原告
    就損害、商品欠缺與損害之因果關係固須負舉證之責，惟被
    告若要減輕其賠償責任，則仍須證明其對商品之欠缺並無過
    失。(4)按「不法侵害他人致死者，對於支出醫療及增加生活
    上需要之費用或殯葬費之人，亦應負損害賠償責任。被害人
    對於第三人負有法定扶養義務者，加害人對於該第三人亦應
    負損害賠償責任。」、「不法侵害他人致死者，被害人之父
    、母、子、女及配偶，雖非財產上之損害，亦得請求賠償相
    當之金額。」，民法第192條第1項、第2項及第194條分別定
    有明文。原告依前揭規定，得請求賠償之項目與金額如下：
    原告乙○○部分：乙○○所支出之殯葬費用500,000 元；
    乙○○係22年2月12日生，現年72歲，依91年台閩地區男性
    簡易生命表所示，尚有12年壽命，每年扶養費188,774 元（
    依行政院主計處所公布92年台灣地區平均每人每月消費支出
    標準為基礎估算），依霍夫曼計算法扣除中間利息，所得請
    求扶養費損害賠償為1,810,343元，因乙○○有四名子女，
    江孟應負擔扶養費為452,586；又死者江孟為乙○○獨
    子，因遭車禍死亡，乙○○悲痛逾恆，爰請求500,000元之
    慰撫金。原告丁○○部分：丁○○係35年6月22日生，現
    年58歲，依91年台閩地區女性簡易生命表所示，尚有26年壽
    命，每年扶養費188,774元，依霍夫曼計算法扣除中間利息
    ，所得請求扶養費損害賠償為3,197,832元，因丁○○有四
    名子女，江孟應負擔扶養費為799,458元；另請求500,000
    元之慰撫金。懲罰性賠償金部分：依消費者保護法第51條
    但書之規定，原告請求上開損害額一倍之懲罰性賠償金。並
    聲明：被告應給付原告乙○○1,905,172元，給付原告丁○
    ○2,5 98,916元，及均自起訴狀繕本送達翌日起至清償日止
    ，按年息百分之五計算之利息。
貳、被告抗辯：(1)訴外人江孟駕駛系爭汽車時，並不符合通常
    使用之要件。本件車禍係因江孟違規駕駛，高速飛馳於市
    區道路，且進行危險動作而失控所致，非屬通常使用之狀態
    。(2)安全氣囊系統僅為輔助性之汽車安全配備，該等配備並
    不能完全排除車禍發生及車禍造成傷亡結果之可能，而江孟
    之死亡係因其違規駕駛，車速過快失控而撞擊訴外人林漢
    彰所駕駛停放路邊之車牌號碼FR-543號營業用大客車（下稱
    FR-543號大客車）右後側，致系爭汽車之車頂全數塞進大客
    車車底，此參諸林漢彰被訴業務過失致死刑事案件之車禍現
    場相片即明，又事故當時乘坐系爭汽車後座之證人孫瑜雯亦
    證稱：「睜開眼睛看到大客車的右後角塞到死者的駕駛座上
    」等語。再江孟所受創傷，依台中榮民總醫院所製作之法
    醫參考病歷摘要之診斷內容為「頭部外傷合併顱內出血、顏
    面骨骨折、顱骨底部骨折、氣顱」，相驗報告亦載明致死創
    傷為「頭面部塌陷性骨折」，可見江孟之死因係頭部外傷
    ，而此係因系爭汽車之車頂塞進大客車車底所致，故系爭汽
    車安全氣囊縱有啟動，仍無法避免死亡結果之發生，即安全
    氣囊有無作用與江孟之死亡間無相當因果關係。(3)況江孟
    向被告所購買之系爭汽車並非新車，蓋同車型新車價格約
    900,00 0元，而江孟之購車價格僅約580,000元而已，其
    所購買之系爭汽車既非新車，依據一般二手車之交易習慣，
    均係以現況交付為條件，故被告於此件交易中是否負擔與出
    售新車之廠商一樣之責任與義務？不無疑問。又林漢彰業務
    過失致死刑事案件一審審理過程中，附帶民事訴訟原告訴訟
    代理人業自承「系爭汽車有安全氣囊，但是因為有大客車停
    放在那邊，使得小客車的安全氣囊沒有爆開。」等語（見一
    審卷第42頁）；蒞庭檢察官亦稱「參閱相驗卷之照片，本件
    車禍沒有撞到電線桿，被害人會死亡，是因為整個撞到下面
    ，安全氣囊才沒有爆開。」等語（見一審卷第43頁），可見
    系爭汽車發生事故時，安全氣囊並非應作用而未作用，而係
    因為車禍發生之狀況是系爭汽車幾乎塞入大客車底而根本無
    法觸動安全氣囊之動作點所致。(4)本件原告片面提出之系爭
    鑑定報告，雖認定系爭汽車安全氣囊、安全帶未發生作用，
    惟系爭鑑定報告內容粗糙荒謬，充斥錯別字，立場偏頗，主
    導及撰寫鑑定報告之鑑定委員會主任委員賴鼎元未受過汽車
    鑑定訓練，不具鑑定所需之專業能力，其所採用之「目測觀
    察法」及「實際理論推斷法」，於他案即臺灣南投地方法院
    92訴字第742號損害賠償民事事件中，業經法院認定顯無理
    論依據，其於本件所為鑑定意見，自不足採。(5)退萬步言，
    縱認被告商品有瑕疵而應負責，因江孟就本件車禍發生須
    負完全之過失責任，則為江孟法定繼承人之原告，自應就
    江孟之過失行為同負其責，過失相抵之結果，被告就本件
    亦無須為任何賠償。並聲明：原告之訴駁回。
參、本院判斷：
一、按「商品製造人因其商品之通常使用或消費所致他人之損害
    ，負賠償責任。但其對於商品之生產、製造或加工、設計並
    無欠缺或其損害非因該項欠缺所致或於防止損害之發生，已
    盡相當之注意者，不在此限（第1項）。商品輸入業者，應
    與商品製造人負同一之責任（第4項）。」民法第191條之1
    定有明文。又受害人依民法第191條之1規定請求商品輸入業
    者與商品製造人負同一之賠償責任，固無庸證明商品之生產
    、製造或加工、設計有欠缺，及其損害之發生與該商品之欠
    缺有因果關係，以保護消費者之利益，惟就其損害之發生係
    因該商品之「通常使用」所致一節，仍應先負舉證責任。於
    受害人證明其損害之發生與商品之通常使用具有相當因果關
    係前，尚難謂受害人之損害係因該商品之通常使用所致，而
    令商品製造人或商品輸入業者就其商品負侵權行為之賠償責
    任（最高法院93年度台上字第989號判決意旨參照）。而本
    條所謂「通常使用」係指依一般交易觀念，以符合商品之一
    般用途或正常效用而加以使用者而言，例如汽車以正常速度
    行駛、持菜刀以切菜，均屬通常使用。反之汽車以超高速度
    行駛、持菜刀砍伐木材等，均非通常使用。對於非通常使用
    所生損害，商品製造業或輸入業者，均不負賠償之責。查系
    爭車禍之發生經過，乃緣於訴外人孫瑜雯、劉意鈴因欲購買
    自小客車，前往位於台中市市○路○○○路口之雷諾汽車展
    示中心看車，於92年4月8日（原告於起訴狀誤載為92年4月9
    日）12時50分許，由銷售員即死者江孟以其所有之系爭汽
    車搭載訴外人孫瑜雯、劉意鈴試車。嗣江孟沿台中市市○
    路○○○路往環中路方向高速行駛，行至台中市市○路○○
    ○路口時，其為閃避對向一輛欲左轉之車牌號碼不詳之自小
    客車，卻因車速過快而失控撞擊訴外人林漢彰所駕駛停放路
    邊之FR-543號大客車右後側，致系爭汽車嚴重毀損變形，因
    之受有頭部外傷合併顱內出血、顏面骨骨折、顱骨底部骨折
    、氣顱、頭面部塌陷性骨折等傷害而死亡等事實，業經本院
    調閱林漢彰業務過失致死刑事案件（相驗案號：臺灣臺中地
    方法院檢察署92年度相字第481號，起訴案號：臺灣臺中地
    方法院檢察署92年度偵字第24365號，一審案號：本院93年
    度交訴字第45號，二審案號：臺灣高等法院臺中分院93年度
    交上訴字第1704號，該案林漢彰被判無罪確定，下稱林漢彰
    業務過失致死刑事案件）全案卷證核實。查本件事故路口甚
    為寬敞，且視線良好，江孟應很容易看到對向來車之動向
    ，預為因應，而依江孟行向之市○路路寬為：慢車道有6
    公尺寬，二快車道分別為3.5公尺、3.3公尺，依正常情形而
    言，江孟若欲閃避對向左轉汽車，應可略作閃避後仍回到
    自己之車道上，並無將車開至路邊之慢車道及人行道上之必
    要，故本件車禍係江孟操控車輛不當所致。此由林漢彰業
    務過失致死刑事案件偵查中，證人孫瑜雯結稱：「... 之後
    死者就直接把車開出去，他沿市政路開，剛出來是個轉彎速
    度還好，到直路的時候，他速度開的很快，一直弄檔加速，
    那時候我們心理就已經怕怕的，從展示場出來不到幾分鐘就
    撞上了」、「（這段時間他是否有減速？）沒有減速，就一
    直加速前進」、「車子衝撞的時候，眼睛是閉上不敢看，睜
    開眼睛看到大客車的右後角塞到死者的駕駛座上」；證人劉
    意鈴結稱：「（後來為何會撞上？）好像是對向來車要迴轉
    ，但是沒想到死者速度還是很快，死者為了要閃那台車就往
    前衝出去，我嚇到就不敢看」、「（你們沒有跟他反應說速
    度太快？）嚇死了，沒坐過那麼快的車，都快嚇死了，所以
    沒說」、「車子衝撞的時候，我整個人頭是低下來不敢看，
    我頭抬起來看的時候，是看到車子前面整個撞到大客車的後
    面」等語（見林漢彰業務過失致死刑事案件相驗卷第88、89
    頁）徵之益明。本件車禍經臺灣省台中市區車輛行車事故鑑
    定委員會92年11月18日中市鑑字第921283號函鑑定結果（見
    林漢彰業務過失致死刑事案件偵查卷第9頁）及臺灣省車輛
    行車事故覆議鑑定委員會93年7月1日府覆議字第9310506號
    函覆議結果（見林漢彰業務過失致死刑事案件一審卷第25頁
    ），亦認系爭汽車因故失控駛出快慢車道分隔線撞及慢車道
    停置之FR-543號大客車，應係本案肇事原因。本件江孟既
    係因駕駛操控車輛顯有不當而肇事死亡，並非在「通常使用
    」系爭汽車之情形下發生事故，揆諸首揭說明，被告自無須
    負民法第191條之1規定之商品輸入業者侵權行為損害賠償責
    任。
二、按消費者保護法第7條規定「從事設計、生產、製造商品或
    提供服務之企業經營者，於提供商品流通進入市場，或提供
    服務時，應確保該商品或服務，符合當時科技或專業水準可
    合理期待之安全性（第1項）。商品或服務具危害消費者生
    命、身體、健康、財產之可能者，應於明顯處為警告標示及
    緊急處理危險之方法（第2項）。企業經營者違反前二項規
    定，致生損害於消費者或第三人時，應負連帶賠償責任。但
    企業經營者能證明其無過失者，法院得減輕其賠償責任（第
    3項）。」，第9條規定「輸入商品或服務之企業經營者，視
    為該商品之設計、生產、製造者或服務之提供者，負本法第
    七條之製造者責任。」，被害人依上開規定主張商品責任時
    ，固不以企業經營者具有故意或過失為要件，然企業經營者
    亦非對於一切與商品有關之損害皆須負責，被害人仍須就商
    品瑕疵（欠缺）與損害間之因果關係負舉證責任。查原告提
    出之系爭鑑定報告附件一業說明「多個安全氣囊，別少了安
    全觀念... 現在已有許多汽車業者指出，其實所謂的Air
    Bag如果稱之為安全氣囊，是有些不恰當的，為什麼呢？因
    為氣囊是輔助安全帶的裝置，屬於輔助防護系統的一部分，
    在發生衝擊時，車輛與車輛間，或車輛與障礙物間的直接撞
    擊，是由車體結構設計、衝擊潰縮區來緩和，而安全帶和氣
    囊的主要作用，是在於防止人體與車廂內部碰撞所造成傷害
    ，所以為輔助防護系統」。而本件係因江孟駕駛車輛不當
    ，失控高速撞擊停放路邊、噸位龐大之大客車車尾而肇事，
    當時撞擊情形，系爭汽車左半部A柱至B柱區域（即駕駛座區
    域），幾已被大客車厚重之底盤剷平削毀（見林漢彰業務過
    失致死刑事案件相驗卷第27至30頁之8紙事故現場照片），
    駕駛者因此等毀滅性撞擊而死亡，難謂與安全汽囊或安全帶
    未作用有因果關係。以本件撞擊情形之嚴重，縱使為價值數
    百萬之高級新車，駕駛者恐亦難免罹難，遑論系爭汽車僅係
    售價581,000元之試乘汽車。江孟之死亡係因其本身未對
    系爭汽車為通常使用所致，業經本院認定如前，又本件損害
    與系爭汽車是否有安全性欠缺之間，亦無因果關係存在，依
    前揭說明，實難令被告就原告之損害負賠償責任，系爭鑑定
    報告之內容自亦不足據為有利於原告之認定。
三、綜上所述，被告就系爭事故之發生並無可歸責之事由，從而
    ，原告依民法第191條之1第1項、第4項及消費者保護法第7
    條第1項、第3項，第9條與第51條等規定，請求被告給付原
    告乙○○1,905,172元，給付原告丁○○2,598,916元，及均
    自起訴狀繕本送達翌日起至清償日止，按年息百分之五計算
    之利息，為無理由，應予駁回。
四、本件事證已臻明確，兩造其餘攻擊防禦方法，核與判決結果
    不生影響，爰不一一論述，附此敘明。
五、據上論結，原告之訴為無理由，依民事訴訟法第78條、第85
    條第1項前段，判決如主文。
中　　華　　民　　國　　94　　年　　12  　月　　23　　日
                  民事第二庭    審判長法  官  許冰芬
                                      法  官  呂明坤
                                      法  官  蔡建興
上為正本係照原本作成。
如對本判決上訴，須於判決送達後20日內向本院提出上訴狀。
中　　華　　民　　國　　94　　年　　12  　月　　23　　日
                                      書記官
